臺灣高等法院花蓮分院刑事判決　　95年度選上更(一)字第35號
上　訴　人　臺灣台東地方法院檢察署檢察官
上　訴　人
即　被　告　甲○○
選任辯護人　陳信伍律師
上列上訴人因違反公職人員選舉罷免法案件，不服臺灣臺東地方
法院94年度選訴字第9號中華民國95年3月29日第一審判決（起訴
案號：臺灣臺東地方法院檢察署94年度選偵字第51號），提起上
訴後，經最高法院發回更審，本院更為判決如下：
    主  文
原判決撤銷。
甲○○無罪。
    理  由
一、公訴意旨略以：被告甲○○係臺東縣關山鎮公所民政課長，
    為使當時任關山鎮長之王寵懿（本院另案審理中）於下屆鎮
    長選舉時順利連任，竟與王寵懿基於賄選之犯意聯絡，於民
    國94年11月初某日晚間，與王寵懿共同至關山鎮德高里4鄰
    永豐31號鍾文科住處內，要求鍾某召集劉明潔、許東、羅
    重義及另一名姓名年籍不詳之阿美族原住民等人至鍾某住處
    內，由被告甲○○請求在場之鍾文科等5人在鎮長選舉時支
    持王寵懿，且當場由王寵懿或甲○○將現金新臺幣（下同）
    15,000元之賄賂交付予在場有選舉權之鍾文科等5人（鍾文
    科、劉明潔另經檢察官為緩起訴處分），因認被告甲○○違
    反修正前公職人員選舉罷免法第90條之1第1項之投票行賄罪
    嫌云云。
二、按犯罪事實應依證據認定之，無證據不得推定其犯罪事實，
    又不能證明被告犯罪者，應諭知無罪之判決，刑事訴訟法第
    154條第2項、第301條第1項分別定有明文。又認定不利於被
    告之事實，須依積極證據，苟積極證據不足為不利於被告事
    實之認定，即應為有利於被告之認定，更不必有何有利之證
    據（最高法院30年台字第816號判例參照）。又認定犯罪事
    實，所憑之證據，雖不以直接證據為限，間接證據亦包括在
    內，然無論直接或間接證據，其為訴訟上之證明，須於通常
    一般之人均不致於有所懷疑，而得確信其為真實之程度者，
    始得據之為有罪之認定，倘其證明尚未達到此一程度，而有
    合理性懷疑之存在時，即無從為有罪之認定，根據「罪證有
    疑，利於被告」之證據法則，即不得遽為不利於被告之認定
    （最高法院76年台上字第4986號判例參照）。
三、公訴人認被告甲○○涉犯前開罪嫌，無非以證人鍾文科、劉
    明潔於警詢及偵查中之證詞為其主要論據。訊據被告即上訴
    人甲○○堅詞否認有何投票行賄犯行，辯稱：94年11月間，
    伊沒有去過鍾文科家，但伊於10月間有去開部落史調查會，
    當時伊是去執行公務，王寵懿也有去，當時他也還沒有請假
    競選，伊沒有拿錢給鍾文科等人，當時許東跟鍾文科有在
    場，至於羅重義有無在場伊沒有印象，但伊沒有拿錢給鍾文
    科。至於證人鍾文科之警詢及偵訊筆錄前後不一，亦與劉明
    潔、許東、羅重義等人之指述均不相同，況鍾文科、劉明
    潔、許東、羅重義等人於原審95年3月15日另案（95年訴
    字第109號）審理時均已否認伊有交付金錢，並約定投票給
    王寵懿等語。經查：
（一）證人鍾文科於94年11月21日警詢時證稱: 「（你是否曾經
      收受甲○○交付的買票錢？何時？金錢若干？）…甲○○
      當時交給我新台幣3,000元，也另外交給其他4人每人各3,
      000元」（94年選他字第134號卷第62-63頁）。然於同日
      經檢察官覆訊時改稱: 「（當天晚上在你家有無人發錢給
      你們？）有，是王鎮長或王課長發的，我記不起來了，每
      個人發3,000元。」、「（當天在場的人有你、劉明潔、
      許東、羅重義、及另一名原住民男子都有拿到你發的錢
      ？）是，王鎮長拿15,000元給我，我自己留3,000元，其
      他4人每人分3,000元。」、「（今年11月初的某天晚上，
      王寵懿和甲○○有沒有到你家去，並由王寵懿給你3,000
      元，向你買票並叫你投票給他？）有。」、「（王寵懿當
      天是否給你15,000元？)是。」、「（剩下的12,000元是
      不是由你發給許東、劉明潔、羅重義等4人？）對，每
      個人給3,000元。」（前揭偵查卷第69、70、71頁）。
（二）證人劉明潔於警詢時證稱：「（鍾文科如何給你錢？）…
      鍾文科就拿新台幣2,000元給我要我投票時投票給王寵懿
      。」（前揭偵查卷第60頁），於檢察官偵訊時證稱：「（
      甲○○有無拿錢給你？）沒有。」、「（當場拿到3,000
      元的還有誰?) 是鍾文科發的。」、「（在鍾文科家裡當
      天，包括你和鍾文科在內約5個人，是否每人都有拿到鍾
      文科發的3,000元？我有拿到，但別人的我不清楚，我只
      顧著數錢。」（前揭偵查卷第70-71頁）。雖證人劉明潔
      於警詢時稱收僅到2,000元，然徵諸證人鍾文科之證詞及
      在場之人數為5人，應認所收到之賄款為3,000元，而以證
      人劉明潔偵查中所述為實在。
（三）證人許東於94年11月21日警詢時證稱：「（王寵懿是在
      何時何處拿錢給你的？）還沒有登記選鎮長前好像是在10
      月3至5日之間一個晚上7點多到我家拿錢給我的。」、「
      （是否還有其他人向你買票？）沒有。」（前揭偵查卷第
      65頁）。於同日經檢察官覆訊時亦稱: 「（是何人在何時
      何處拿錢給你？）是王寵懿1人在10月3至5日的晚上直接
      到我家，拿給我2,000元，要求我投票給他。」、「（後
      來在今年11月初，你有無到鍾文科家裡？）有。」、「（
      當天晚上是誰在鍾文科家發錢？）只有王鎮長1人去，沒
      有多久我就走了。」（前揭偵查卷第68、69頁）。
（四）綜上證人鍾文科、劉明潔之證詞，僅鍾文科於警詢時明確
      表示被告甲○○有交付現金3,000元予伊，於同日檢察官
      覆訊時即未確定被告甲○○有無交付現金予伊，而證人劉
      明潔則證稱係鍾文科交付現金3,000元予伊，被告甲○○
      並未交付現金予伊，雖證人劉明潔另證稱：「民政課長（
      即被告甲○○）在鍾文科拿錢給我時叫我要投票給王寵懿
      ，課長也說拜託支持鎮長連任。」（前揭偵查卷第60 頁
      ），惟被告既任職於關山鎮公所擔任民政課長乙職，為時
      任鎮長王寵懿之部屬，則當王寵懿競選連任時表態支持，
      並無違常情，尚難據此即認2人有投票行賄之共同犯意聯
      絡。至於證人許東亦未敘明被告甲○○有投票行賄犯行
      ，顯見證人鍾文科於警詢時證稱被告甲○○有交付現金之
      投票行賄犯行，並無其他證據足資佐證，且其警詢之證詞
      亦與嗣後所述相互矛盾，故該有瑕疵之證詞，尚難令本院
      無合理懷疑而逕採為被告甲○○有罪判決之依據。此外，
      復查無其他積極證據，不能證明被告甲○○犯罪。自應諭
      知無罪之判決。原審認被告構成投票行賄罪，量處有期徒
      刑7月，褫奪公權3年，尚有未洽。檢察官上訴指摘原判決
      量刑過輕，並無理由，應予駁回。被告上訴否認犯罪，為
      有理由，應予撤銷改判為無罪之諭知。
據上論斷，應依刑事訴訟法第369條第1項前段、第301條第1項，
判決如主文。
本案經檢察官乙○○到庭執行職務。
中　　華　　民　　國　　96　　年　　1 　　月　　31　　日
                  審判長法  官  謝志揚
                        法  官  蔣有木
                        法  官  湯文章
以上正本證明與原本無異
如不服本判決，應於判決送達後十日內向本院提出上訴狀。其未
述理由者，並應於提出上訴狀後十日內向本院補提理由狀 (須
附繕本)。
                        書記官  李德霞
中　　華　　民　　國　　96　　年　　1 　　月　　31　　日
